【裁判字號】    95,上,65
【裁判日期】    951031
【裁判案由】    損害賠償
【裁判全文】
臺灣高等法院臺南分院民事判決    95年度上字第65號
上  訴  人
即  原  告  雲林縣林內鄉公所
法定代理人  甲○○
訴訟代理人  張文和
            江克釗  律師
上  訴  人
即  被  告  台灣電力股份有限公司雲林區營業處
法定代理人  乙○○
訴訟代理人  林重仁  律師
上列當事人間損害賠償事件，兩造對於中華民國95年2月21日台
灣雲林地方法院94年度訴字第393號第一審判決各自提起上訴，
本院於95年10月17日言詞辯論終結，茲判決如下：
    主  文
原判決關於駁回上訴人雲林縣林內鄉公所後開第二項之訴部分及
該部分假執行之聲請暨訴訟費用之裁判均廢棄。
上訴人台灣電力股份有限公司雲林區營業處應再給付上訴人雲林
縣林內鄉公所新台幣捌拾捌萬元及自民國94年10月14日起至清償
日止，按週年利率百分之五計算之利息。
上訴人雲林縣林內鄉公所其餘之上訴駁回。
上訴人台灣電力股份有限公司雲林區營業處之上訴駁回。
第一、二審訴訟費用由上訴人台灣電力股份有限公司雲林區營業
處負擔五分之二，餘由上訴人雲林縣林內鄉公所負擔。
本判決第二項於上訴人雲林縣林內鄉公所以新台幣貳拾玖萬仟
元或等值銀行可轉讓定期存款單或其他有價證券供擔保後，得假
執行。
    事  實
甲、上訴人即原告雲林縣林內鄉公所（下稱林內鄉公所）方面：
一、聲明：(一)原判決關於駁回上訴人在第一審新台幣（下同）25
    1萬5200元及其法定利息部分之訴與該部分假執行之聲請及
    命負擔該部分訴訟費用之裁判均廢棄。(二)上開廢棄部分，被
    上訴人應給付上訴人251萬5200元及自民國（下同）94年10
    月14日起至清償日止，按年息百分之5計算之利息。(三)第一
    項廢棄部分，第一、二審訴訟費用由被上訴人負擔。(四)前二
    、三項之聲明，請准上訴人提供現金或等值之銀行可轉讓定
    期存款或其他有價證券作為擔保，宣告假執行。
二、陳述：除與原判決記載相同者，茲引用之外，補稱：
  (一)系爭26號電桿上電線「責任分界點」以上之電源側設備，是
    由被上訴人負責施工維護，自分界點以下之用戶側設備及產
    權，歸上訴人所有並負責維護，本件事故發生處雖是為在責
    任分界點以下，但卻肇因於被上訴人負責維護之分界點上之
    「錯誤接線」。
  (二)原判決雖以心證認定「錯誤接線」非必然出自被上訴人施工
    時所為之差錯，然亦非必然非出自被上訴人施工時，所出之
    差錯。何況被上訴人對於有關電桿、電力輸送電線及接戶線
    之設施工程，一向均外包委外施工，而其承包商施工時，亦
    難免因陋就簡而出差錯，本件錯誤接線應不例外。
  (三)查「責任分界點」上之「錯誤接線」處，位在5、6公尺高之
    系爭26號電桿上，其電線亦僅供應公有路燈使用，如有接線
    行為，除負責施工維護有關之兩造外，應無第三者會去改接
    ，抑有進者，若無確實有被改接之證據或可疑遭改接之痕跡
    ，應以原始接線為準而認定心證，始符法理。原判決竟憑空
    以反推方式認定錯誤接線非必然係出自被上訴人施工時所為
    。易言之，原審豈非認定是上訴人所為？果而則其認事用法
    ，顯然有偏護被上訴人之失衡，而有悖常理。
  (四)查系爭26號電桿現場，其責任分界點以上之多條電線接線處
    ，無論材質及紮線守法均一體成形，毫無不同，足證「錯誤
    接線」處從未有過遭第三人或兩造之一方打開包布，將漏電
    斷路器下方的電線拉上來紮在一起，造成旁接的情形或痕跡
    （如有上述情形，則被打開之包布其黏度已失，綁線亦必曲
    直不一，其包紮穩固度勢必大受影響），原審未鑑及此，徒
    憑一己心證，遽認定「錯誤接線，不能排除於被上訴人施工
    完成後，遭他人打開包布旁接再包覆回去之可能，顯屬率斷
    。
  (五)國立中正大學電機工程研究所之鑑定意見，將本件之漏電致
    死責任，悉歸責於上訴人，但對於被上訴人有否責任，則不
    置一言，顯然其與被上訴人間或有因建教合作之利害關係，
    致其用語尚有所不便言責，何況該所之鑑定，僅依書面資料
    並未親到現場勘驗瞭解狀況，因此對於責任分界點之錯接電
    線部分，未能為正確之判斷。而台灣省電機公會則會同兩造
    有關人員兩次親至現場共同履勘鑑定，雖其期間已距案發日
    （92年6月18日）達1年多，但其現場所見情形，與檢察官於
    事發當日所做現場勘驗筆錄所載情形及照片影像，悉相吻合
    ，且會同勘驗之兩造有關人員對於現場所見現物景況，亦無
    異議，因此電機公會之鑑定意見，較客觀可信。
  (六)證人即台灣省電機技師公會鑑定人員許清吉，雖於原審曾證
    稱接線當時或接線後有無被第三人改接無法認定云云，然查
    ，凡路燈應該不會點亮時，才會有人去改接線路，本件鑑定
    人許清吉於受託鑑定期間之93年10月8日電訪被害人張金騫
    之妻張陳麗美及其子張添財，「在事故（92年6月18日）之
    前1年半左右以來，他家門前的路燈是否有不亮或偶有不亮
    的現象，他們說沒有」，亦曾另洽林內服務所（即被上訴人
    轄）主任吳國精與林內鄉公所張文和在同時段是否有人報告
    該段路燈有不亮或偶有不亮的現象之報案紀錄，雙方均稱沒
    有。適足證明系爭電桿責任分界點上除了被上訴人曾經更換
    電源線並錯誤接線外，從未有過第三人去改接至明。從而證
    人許清吉上開不確定之語，無非是基於與被上訴人間誼屬同
    行（或業務上往來）關係，所做謙遜之言。
  (七)系爭26號電桿上林內鄉公所保護設備於案發當日漏電斷路器
    故障，台電公司認為漏電斷路器故障後，路燈不亮，有第三
    人去改接錯誤接線。但依台灣省電機技師公會鑑定報告書第
    12頁鑑定推論(5)，認為必須確認的是漏電斷路器之故障情形
    推斷，係因電源倒接到漏電斷路器之負載側，按押試驗按鈕
    才使跳脫線圈燒損，假如沒有錯誤接線，縱使漏電斷路器無
    法跳脫線圈，只要把主開關把手向上推，電路仍可接通，就
    不會有人去改接。
  (八)系爭28號電桿上有外來鐵線卡住高壓礙子綁線漏電，係人為
    破壞，現場路燈燈泡亦被打破，因此為人為破壞，倘若有經
    過系爭26號電桿上之保護設備無熔絲開關、漏電斷路器也不
    會發生此事故。
  (九)本件被害人張金騫於系爭28號路燈桿所以觸電身亡之最大原
    因，應是出在被上訴人於90年7月間將其原裝8ｍ/㎡電源線
    更換為22ｍ/㎡線外包施工時，因工人疏忽，錯誤將28號桿
    在內之路燈導線未接經26號桿上之鐵製開關箱內之ＮＦＢ（
    無熔絲開關）及ＥＬＣＢ（漏電斷路器）上而旁（直）接於
    責任分界點以上之22ｍ/㎡電源線，致被害人張金騫觸電時
    ，裝於26號桿上之ＮＦＢ及ＥＬＣＢ設備未能發揮保護作用
    所使然。
  (十)被上訴人承認曾進行電源線自原8ｍ/㎡線換裝為22ｍ/㎡線
    ，並曾於90年7月間移動電源桿，汰舊換新桿工程，除其施
    作工程外，並無任何跡象可證明有任何單位或人爬登5、6公
    尺高之26號桿上去，剪接接戶線。因此不能排除被上訴人於
    施工時所為錯誤接線。
  (十一)按錯誤接線係發生在兩造共認之26號桿上，應由被上訴人負
    責管理維護之責任分界點上段，雖被害人張金騫觸電身亡是
    在上訴人負責維護管理責任分界點下段之28號路燈桿上，有
    來路不明鐵線橫跨導線上之綁線與線架之間（漏電原因），
    若無責任分界點上段之錯誤接線，則被害人雖觸電，其漏電
    電流於導經26號桿上之ＮＦＢ及ＥＬＣＢ勢必會發揮跳電及
    斷電之作用，而免於身亡。
  (十二)從而，依據兩造間對於電源（供電）線及接戶線安全維護責
    任之「密切接近性」及「防免途徑多面性」來觀察判斷，被
    上訴人顯然更應密切接近電源供電全部安全維護責任，其自
    換裝電源線至肇事時，兩年期間（90年7月至92年6月）理應
    有時間作更多方面途徑可以發現並防免電源及供電設備及維
    護的缺失可能造成之危害。因此自應負擔較上訴人為大之過
    失責任比例。
  (十三)再則因26號桿責任分界點上段之錯誤接線，使28號路燈桿之
    漏電電流未能導經裝設於責任分界點下段之ＮＦＢ及ＥＬＣ
    Ｂ以發揮跳電斷電作用，因此同排路燈仍然照亮不誤，上訴
    人或因此未能及時發現漏電情形而難辭疏失，然依上述說明
    ，其應分擔之責任比例，應較輕於被上訴人，且相差懸殊。
  (十四)本件被害人張金騫之繼承人前向上訴人訴請國家賠償，嗣經
    上訴人於94年8月24日給付渠等485萬287元在案，是依責任
    比例分配，認被上訴人應分擔10分之7之責任，故被上訴人
    應給付上訴人339萬5200元。
  (十五)退而言之，無論26號桿上之錯誤接線，是何人所為，其錯誤
    接線處即在兩造共識之責任分界點之上段，是歸被上訴人負
    責管理維護之線段範圍內，就應由被上訴人負較大之過失責
    任。
三、證據：援用第一審所提證據，並提出照片2幀及函文影本1紙
    。
乙、上訴人即被告台灣電力股份有限公司雲林區營業處（下稱台
    電公司）方面：
一、聲明：(一)原判決不利於上訴人部分廢棄。(二)上開廢棄部分，
    被上訴人在第一審之訴及假執行之聲請均駁回。(三)第一審廢
    棄部分及第二審訴訟費用均由被上訴人負擔。
二、陳述：除與原判決記載相同者，茲引用之外，補稱：
  (一)系爭26號電桿錯接電線之情形，發生於何時？原審並未加以
    確定，如何認定上訴人未盡巡視與維護之責任？上訴人於原
    審已主張業依法定期檢驗用電設備，本件上訴人並無漏未檢
    驗情事，被上訴人就此部分亦未爭執，原審豈能以「未能提
    出檢驗記錄為憑」認為上訴人所辯不可採？
  (二)本件案發時間為92年6月18日上午5時40分許，相關之編號第
    26、28號電桿位於雲林縣林內鄉林茂村，上訴人對於被上訴
    人已裝置之用電設備確有進行定期檢驗，此有被上訴人公用
    路燈設備定期檢驗記錄表可證，檢驗日期為91年3月18日至9
    1年3月29日，並有被上訴人路燈管理員張文和簽章為憑，檢
    驗不合格項目有通知被上訴人，並經張文和簽收。此外，上
    訴人並曾於92年5月22日就架空配電線路進行巡視、檢點。
  (三)是依上述，上訴人對於被害人張金騫感電死亡乙事，實非共
    同侵權行為人，毋庸與被上訴人負連帶損害賠償責任，原審
    判決上訴人應給付被上訴人其賠償金額10分之2，實有未當
    。
  (四)被上訴人疏未注意定期檢測系爭26號電桿之漏電斷路器、無
    熔絲開關，及疏未發現系爭28號電桿之固定用纜線裝置破損
    ，又有來源不明之外來電線，導致該28號電桿之固定用纜線
    發生漏電，實為本件事故發生之原因。
  (五)至於被上訴人主張系爭26號電桿責任分界點上之錯誤接線情
    事亦為肇事原因，上訴人說明如下：
  1.該錯誤接線非上訴人所為。一來上訴人無錯誤接線之動機及
    必要；二來上訴人送電到電線桿之後，線要如何接是用電戶
    之責任，分界點之後上訴人沒有辦法管；三來更換供電線路
    ，不會動到責任分界點以下用戶之自備線路。
  2.錯誤接線與損害發生間無因果關係。
    本件案發時設於系爭26號電桿上之漏電斷路器無法發揮正常
    之斷電功能，業經張文和於刑事案件審理時坦承，並經刑事
    判決審認明確，被上訴人復於95年7月28日書狀中自認。因
    上開故障情事，即令責任分界點處未有另一條電線直接接上
    路燈電源線，本件亦無法即時斷電防止張金騫觸電意外之發
    生。亦即責任分界點處有另一條電線直接接上路燈電源線，
    與本件意外事故之發生，並無相當因果關係。
  3.上訴人已善盡檢驗及巡視、維護之責。上訴人對於被上訴人
    已裝置之用電設備確有進行定期檢驗並作成記錄，業如上述
    。足見上訴人並無原審所謂「顯然並無確實檢驗，未盡巡視
    與維護之責任，未能發現責任分界點上之錯誤接線，導致用
    戶之保護設備被旁接」情事。
三、證據：援用第一審所提證據，並提出上訴人公用路燈設備定
    期檢驗記錄表、用電裝置改修通知單及附件、架空配電線路
    巡視檢點改修明細表等影本各乙份。
丙、本院依職權調閱台灣雲林地方法院93年度國字第1號、本院
    93年度上國字第6號、最高法院94年度台上字第1127號等民
    事卷宗（共3宗），並傳訊證人許清吉、胡崇頃到庭。
    理  由
一、上訴人林內鄉公所起訴主張：上訴人台電公司就上訴人林內
    鄉公所設置及管理之雲林縣林內鄉○○村○號○○號路燈電桿
    之供電電源線，因施工錯誤，將原應接在該電桿之漏電斷路
    器及無熔絲開關下方的電線，直接接到該電桿之電源線上，
    於92年6月18日上午5時許，因下雨潮濕，上訴人林內鄉公所
    設置及管理之雲林縣林內鄉○○村○號○○號路燈電桿之電流
    （係由26號電桿引來），由絕緣已破壞之電線流至來源不明
    之外來鐵線，並傳導至該編號28號路燈電桿之固定用纜線，
    致使該固定用纜線呈通電狀態，詎因上訴人台電公司上開接
    錯電線之過失，致裝設於26號電桿之無熔絲開關、漏電斷路
    器均未發生作用，未立即將開關跳脫隔離電源，適被害人張
    金騫行經該28號電桿旁，手握固定用纜線，因身體潮濕而感
    電，終因感電過久，於同日上午6時29分死亡。嗣上訴人林
    內鄉公所先行給付60萬元予被害人張金騫之子張添財收受，
    並經原審法院93年度國字第1號、鈞院93年度上國字第6號判
    決、最高法院94年度台上字第1127號裁定認定上訴人林內鄉
    公所設置管理有欠缺，與上訴人台電公司錯接電線同應負上
    開意外之責任，判令上訴人林內鄉公所應給付380萬元暨其
    利息予被害人張金騫之法定繼承人確定在案。累計上訴人林
    內鄉公所因系爭事故共給付485萬287元予被害人的繼承人張
    添財等8人（其中精神慰撫金每人50萬元，8人共400萬元，
    喪葬費40萬元，利息45萬287元）。查上訴人台電公司就系
    爭26號電桿確有接線錯誤，此為鈞院93年度上訴字第553號
    刑事判決所認定，復經台灣省電機技師公會於國賠事件鑑定
    後同此認定，足認上訴人台電公司就系爭事故應負70％之過
    失責任，為此依民法第281條第1項之規定提起本訴，請求上
    訴人台電公司應給付上訴人林內鄉公所339萬5200元（即已
    賠償之485萬287元之70％）暨其利息等語。（原審判決上訴
    人台電公司應給付上訴人林內鄉公所88萬元，及自94年10月
    14日起至清償日止按年息百分之5計算之利息，上訴人林內
    鄉公所在原審其餘之訴駁回。兩造就其敗訴部分分別提起上
    訴。）
二、上訴人台電公司則以：系爭26號電桿錯接電線之情形，發生
    於何時，原審並未加以確定，如何認定上訴人台電公司未盡
    巡視與維護之責任？本件案發時間為92年6月18日上午5時40
    分許，相關之編號第26、28號電桿位於雲林縣林內鄉林茂村
    ，上訴人台電公司對於上訴人林內鄉公所已裝置之用電設備
    確有進行定期檢驗，此有上訴人台電公司公用路燈設備定期
    檢驗記錄表可證，檢驗日期為91年3月18日至91年3月29日，
    並有上訴人林內鄉○○路燈管理員張文和簽章為憑，檢驗不
    合格項目有通知上訴人林內鄉公所，並經張文和簽收。此外
    ，上訴人台電公司並曾於92年5月22日就架空配電線路進行
    巡視、檢點。是上訴人台電公司對於被害人張金騫感電死亡
    乙事，實非共同侵權行為人，毋庸與上訴人林內鄉公所負連
    帶損害賠償責任，原審判決上訴人台電公司應給付上訴人林
    內鄉公所賠償金額10分之2，實有未當。而上訴人林內鄉公
    所疏未注意定期檢測系爭26號電桿之漏電斷路器、無熔絲開
    關，及疏未發現系爭28號電桿之固定用纜線裝置破損，又有
    來源不明之外來鐵線，導致該28號電桿之固定用纜線發生漏
    電，實為本件事故發生之原因云云，資為抗辯。
三、上訴人林內鄉公所主張：上訴人台電公司之電源線拉至上訴
    人雲林縣林內鄉公所所有之林茂村編號第26號電桿（即雲林
    縣林內鄉鄉公所之自備桿第一桿），該26號電桿有錯接電線
    的情形（將原應接在漏電斷路器及無熔絲開關下方的電線，
    直接拉來接在上訴人台電公司的電源線上，以致跳過漏電斷
    路器及無熔絲開關），致該電桿上之漏電斷路器及無熔絲開
    關於發生漏電時，無法發揮正常之斷電功能。又電源是從上
    訴人台電公司的電桿引到上訴人林內鄉公所管理的第26號電
    桿，再由26號電桿引到第28號電桿，但電線破損的部分是28
    號電桿上電線的一個點，且該絕緣破損處有一來源不明之外
    來鐵線，將漏出的電流傳導至該28號電桿的固定用纜線，致
    使該電桿之固定用纜線呈通電狀態。被害人張金騫於92年6
    月18日上午5時40分許，手握固定用纜線，因身體潮濕而感
    電，嗣因感電過久於同日上午6時29分死亡。上訴人林內鄉
    公所為本件事故已經給付被害人張金騫之繼承人485萬287元
    （其中精神慰撫金每人50萬元，8人共400萬元，喪葬費40萬
    元，利息45萬287元）各情，有上訴人林內鄉公所提出原審
    法院93年度國字第1號、本院93年度上國字第6號、最高法院
    94年度台上字第1127號等判決書及收據委任同意書、收據等
    影本附卷可稽，為兩造所不爭（原審卷第8頁至第25頁、第
    55頁、第56頁），上訴人林內鄉公所上開事實之主張，堪信
    真正。
四、上訴人林內鄉公所主張系爭26號電桿上電線「責任分界點」
    以上之電源線設備，係由上訴人台電公司負責維護，本件肇
    因乃台電公司負責維護之分界點上之「錯誤的接線」，是此
    錯誤應係台電公司更換電源線施工時錯誤接線所致；上訴人
    台電公司則辯稱案發當時在責任分界點以上雖有錯誤接線存
    在，但非該公司所為，路燈不亮非該公司責任，上訴人台電
    公司無錯誤接線之動機。系爭28號電桿之漏電意外，主要是
    因上訴人林內鄉公所未善盡維護責任。是本件應審究之爭點
    ，應在於系爭26號電桿上之電線責任分界點上之「錯誤接線
    」（將原應接在漏電斷路器及無熔絲開關下方的電線，直接
    拉來接在台電公司的電源線上，以致跳過漏電斷路器及無熔
    絲開關），致該電桿上之漏電斷路器及無熔絲開關於發生漏
    電時，無法發揮正常之斷電功能乙節，可否歸責於上訴人台
    電公司？茲分述如下：
  (一)按電業法第59條及經濟部核定施行之台灣電力股份有限公司
    營業規則第21條之規定，電力公司供電設備與用戶用電設備
    之接續處謂之「責任分界點」，自分界點以下用戶側設備其
    產權屬於用戶，並由用戶負責維護，分界點以上電源側設備
    則由電力公司負責施工維護。查系爭26號電桿之責任分界點
    為8㎡電線與5.5㎡電線之交接處，分界點以上由上訴人台電
    公司負責，以下的電線及電線桿則由上訴人林內鄉公所負責
    ，此為兩造所不爭（本院卷第111頁），合先敘明。
  (二)茲查上訴人林內鄉公所為系爭28號電桿之設置管理機關，系
    爭觸電意外事故發生時，設置於系爭26號電桿之無熔絲開關
    、漏電斷路器均未發生作用。又系爭26至28號電桿之正確接
    電方式，應自台電供電電源先進入編號26號之電桿後，通過
    底座之無熔絲開關、漏電斷路器等斷電系統，再流向編號28
    號電桿，兩者採串聯方式各情，為上訴人林內鄉公所於本件
    被害人張金騫之法定繼承人張添財等8人向上訴人林內鄉公
    所請求國家賠償事件（原審法院93年度國字第1號、本院93
    年度國上字第6號）中所不爭執，並經本院調閱上開案卷查
    核屬實，應堪信實。
  (三)本件意外發生後，刑事部分經台灣雲林地方法院檢察署檢察
    官於當日據報前往現場勘驗，指示台電公司送電做漏電測試
    ，勘驗事故路燈，發現：「燈泡破裂，電桿之鋼纜線並未發
    現有絕緣裝置，據張文和（按：林內鄉○○路燈管理員）稱
    ：事故電桿是舊有的裝置，所以沒有絕緣裝置，若新的電桿
    鋼纜Ｔ線有絕緣裝置，而本件電桿亦無接地線，勘驗漏電斷
    路器開關在『ＯＮ』上，據張文和稱：其關閉無熔絲開關之
    前，呈在『ＯＮ』的狀態下並未發生斷電作用。經台電供電
    後測試漏電斷路器，結果是故障無法發生斷電作用，．．．
    經測試本件事故電桿及固定電纜線以檢電筆測試結果，均有
    漏電現象，可知漏電斷路器未發生作用。另測試相鄰電桿均
    無發現漏電現象，事故電桿為編號28，裝設漏電斷路器為26
    號」等，有台灣雲林地方法院檢察署92年度相字第315號相
    驗事件之勘驗筆錄足按（上開相驗卷影印本第18頁）。
  (四)有關本件漏電事件，刑事偵查中經承辦檢察官送請國立中正
    大學電機工程研究所鑑定：「本件漏電意外係雲林縣林內鄉
    公所建設課未善盡路燈維護修繕責任或台灣電力股份有限公
    司配接線路錯誤所致」，該所鑑定認為：「一、根據現有的
    證據及資料判斷，28號電桿漏電之原因如下：在下雨潮濕的
    情形下，電流由絕緣已破壞之電線流到來源不明之外來鐵線
    ，進一步傳導至固定用纜線，導致受害者在接觸到固定用纜
    線後觸電，若位於26號電桿之漏電斷路器能即時發揮效用，
    將可以立即將開關跳脫，隔離電源，避免觸電發生。二、自
    台電責任分界點後之電桿的設立、驗收、管理、維護均屬於
    鄉公所之職責。電桿之固定用纜線（尤其是不具絕緣功能之
    纜線）不應該和電桿上之絕緣端子有任何接觸，以避免因雨
    天潮濕或其他絕緣保護失效時，產生漏電的情形。如今因為
    固定用纜線形成漏電流路徑，責任應歸屬於負責電桿設立與
    驗收的鄉○○○○○路燈設立之維護，包括漏電斷路器之測
    試都屬於鄉公所之職責。因此，位於電源端的26號電桿之漏
    電斷路器故障，鄉公所未能於平日檢查出來，其責任應歸屬
    於鄉公所。四、鄉公所接用台電電源的責任分界點在進入26
    號電桿之前端，台電僅提供兩個電源接點供鄉公所搭接電源
    使用。進入26號電桿（含26號電桿本身）之後，線路之安排
    則由鄉公所掌控。因此，26號電桿之電源無熔絲開關不能將
    台電電源與鄉○○路○○路切斷，應由鄉公所負起全部責任
    。因為在路燈設立之初，便應該清楚知道26號電桿之電源無
    熔絲開關是否能夠正確的控制電源。即使26號電桿之電源無
    熔絲開關不能切斷台電的供電，只要在平時的檢查中將無熔
    絲開關切斷，便可以發現電源是否錯接。因此，鄉公所並未
    盡到管理維護之責。五、無熔絲開關及漏電斷路器之功能檢
    查，均不須要鉅額經費（簡單的開關測試馬上就可以知道功
    能是否正常），不應以經費不足，作為無法檢修之藉口而推
    卸責任。六、自責任分界點後之電桿設立、保養及維護之責
    任均屬鄉公所，今發生漏電致死事件，鄉公所難辭其咎。鄉
    ○○○○路燈維護之責，導致此次不幸事件的發生，因此鄉
    公所應負絕大部份之責任。」，此有該所92研鑑字第C032號
    函附相驗卷足憑（同上述相驗卷第106頁）。
  (五)本院另案（93年度上國字第6號）囑託臺灣省電機技師公會
    就系爭事故進行鑑定所作成之鑑定報告書第六項鑑定結果所
    示：「(一)林內鄉公所對於自備的路燈線路未能於定期巡視時
    檢出潛在的故障現象：1.＃28號路燈桿低壓線架上的鐵線撐
    者帶電的電線，日久絕緣皮破損，造成漏電，傳導到電桿支
    線，造成村民觸及支線，感電死亡。2.未能於定期巡視自備
    路燈線路時，按押漏電斷路器的試驗按鈕，以確認保護設備
    的功能是否正常。(二)台電公司責任分界點（接戶點）之前（
    或以上）的線路未盡巡視與維護之責任，未發現責任分界點
    之前的錯誤接線係被人改接或屬於自行施工時所錯接，導致
    用戶的保護設備被旁接，以致線路發生故障時，保護設備無
    法隔離故障。」，及證人許清吉（上開鑑定人之一）於原審
    證述：「從現場所見台電公司使用的電線有22平方的，也有
    8平方的線頭留在那裡，因此應該有更換過電源線，推測有
    可能在更換電源線時作了錯誤的接線方式，但是接線當時或
    接線後有無被第三人改接，我無法認定。」等語，足認上開
    錯誤接線部分，係在「責任分界點」之上，屬上訴人台電公
    司負責維護範圍，台電公司應負巡視及檢修責任，且台電公
    司人員曾在事發前施工更換該處供電電源線，至為明確。
  (六)次按國立中正大學電機工程研究所與臺灣省電機技師公會之
    鑑定報告書，國立中正大學電機工程研究所認定「責任分界
    點後之電桿的設立、驗收、管理、維護均屬於鄉公所之職責
    ；因為固定用纜線形成漏電流路徑，責任應歸屬於負責電桿
    設立與驗收的鄉○○○路燈設立之維護，包括漏電斷路器之
    測試都屬於鄉公所之職責；26號電桿之電源無熔絲開關不能
    將台電電源與鄉○○路○○路切斷，應由鄉公所負起全部責
    任」；至於臺灣省電機技師公會則認為台電公司責任為「責
    任分界點前的線路未盡巡視與維護之責任，未發現責任分界
    點之前的錯誤接線係被人改接或屬於自行施工時所錯接，導
    致用戶的保護設備被旁接，以致線路發生故障時，保護設備
    無法隔離故障」：林內鄉公所則應負「林內鄉公所管理之28
    號路燈桿低壓線架上的鐵線撐者帶電的電線，日久絕緣皮破
    損，造成漏電，傳導到電桿支線，造成村民觸及支線，感電
    死亡；未能於定期巡視自備路燈線路時，按押漏電斷路器的
    試驗按鈕，以確認保護設備的功能是否正常」之責任，上開
    兩單位鑑定結果對於上訴人林內鄉公所有所疏失，鑑定結論
    均屬一致，惟對於上訴人台電公司應否負過失責任，論點並
    不一致。惟依電業法第59條及經濟部核定施行之台灣電力股
    份有限公司營業規則第21條之規定，在「責任分界點」以上
    之供電設備，應由台電公司負責，而本件錯誤的接線，係在
    責任分界點之上，係台電公司負責維護之範圍，為兩造所不
    爭，並有台灣省電機技師公會95年4月26日台灣省電技楨字
    第9504067號函在卷可稽（本院卷第63頁）。另參以鑑定證
    人許清吉於原審法院證稱：『理論上』從電源線接到用戶應
    該是由供電的人接的，另外從現場所見台電公司使用的電線
    有22平方的，也有8平方的線頭留在那裡，因此『應該』有
    更換過電源線」，上訴人台電公司亦自承事發前曾將原來電
    線8平方米更換為22平方米（本院卷第68頁），足見本件台
    電公司應有更換電源線之情事，則林內鄉公所指台電公司人
    員有錯接電線之事，尚非全然無據。且本件錯誤接線之處，
    既在「責任分界點」之上，屬上訴人台電公司維護或檢修巡
    視之範圍，上訴人台電公司主張並無錯誤接線之動機或線路
    遭第三人改接，自應由其負舉證責任，然其並未舉證以實其
    說，所為抗辯，殊難採信。又上開國立中正大學電機工程研
    究所所作鑑定報告並未考量台電公司人員因錯接電線之責任
    問題，故將責任全部歸咎於林內鄉公所，自有未洽。
  (七)此外，電業法第43條第1項明定「電業對用戶用電裝置，應
    依中央主管機關所定，經檢驗合格時，方得接電。用戶已裝
    置之用電設備，每三年至少檢驗一次，並記載其結果，如不
    合規定，應通知用戶限期改善。」茲查上訴人台電公司就責
    任分界點上之接線情形，顯然並無確實檢驗，未盡巡視與維
    護之責任，未能發現責任分界點上之錯誤接線，導致未能及
    時發現此一疏失，乃於線路發生漏電時，保護設備無法隔離
    漏電，係屬張金騫感電事故發生原因之一，上訴人台電公司
    亦有疏失，益臻明確。
  (八)至於台電公司雖主張91年3月18日至91年3月29日曾實施定期
    檢驗，92年5月22日曾巡視檢修，提出路燈台帳明細、公路
    燈裝置簡圖、公用路燈設備定期檢驗記錄表為證（本院卷第
    75頁、第76頁、第34頁）。惟上開路燈台帳明細、公路燈裝
    置簡圖資料，僅係上訴人林內鄉○○設○路燈之資料，與台
    電公司是否已盡維護及巡視檢修責任無涉。至於台電公司於
    91年3月29日固曾檢驗路燈狀況，惟是否確曾落實檢修工作
    ，攸關接線錯誤能否及早發現，本件既有錯誤接線情形發生
    ，上訴人台電公司空言主張已盡維護及檢修責任，洵不足採
    。
  (九)依上說明，依電業法第59條及經濟部核定施行之台灣電力股
    份有限公司營業規則第21條之規定，在「責任分界點」以上
    之供電設備，應由上訴人台電公司負責。而本件錯誤的接線
    ，係在編號26號電桿「責任分界點」之上，上訴人台電公司
    對於分界點前的線路疏予錯接，亦未盡巡視與維護之責任，
    致未發現責任分界點之上的錯誤接線，導致用戶的保護設備
    被旁接，以致線路發生故障時，保護設備無法隔離故障，致
    被害人張金騫手握編號28號（與26號電桿連接）固定用纜線
    發生導電死亡，上訴人台電公司有過失責任，至為灼然，此
    與上訴人林內鄉公所管理之編號28號電桿電線絕緣破損傳導
    到電線支線發生導電之過失，致被害人張金騫導電死亡，均
    為事故發生之共同原因，屬行為關連共同，應成立共同侵權
    行為，依民法第185條第1項前段之規定，上訴人林內鄉公所
    及台電公司對於被害人應負全部損害之連帶賠償責任（最高
    法院67年度台上字第1737號民事判例參照）。查上訴人林內
    鄉公所管理之編號28號路燈桿低壓線架上的來路不明鐵線撐
    著帶電的電線破損，係造成本件漏電之主因，該公所未能及
    時發現及檢查漏電斷路器之試驗按鈕確保設備功能之正常，
    自應負較重之過失責任。至於台電公司縱有錯接電線或未盡
    巡視維護責任，致未發現責任分界線之上錯誤之接線，導致
    斷電系統未能發揮作用，亦同有過失，其過失責任相較為輕
    。本院審酌上情，認兩造賠償責任內部之分擔，以上訴人林
    內鄉公所負擔五分之三為適當，餘則應由上訴人台電公司負
    擔。
五、綜上所述，上訴人林內鄉公所與台電公司均係共同侵權行為
    人，對於被害人張金騫應負連帶損害賠償責任。茲上訴人林
    內鄉公所已賠償被害人張金騫家屬共485萬0287元（其中精
    神慰撫金每人50萬元，八人共400萬元，喪葬費40萬元，利
    息45萬0287元），為上訴人台電公司所不爭，上訴人林內鄉
    公所依民法第281條第1項規定，請求上訴人台電公司給付所
    應分擔連帶債務之賠償金，於法有據。惟上訴人林內鄉公所
    之給付，其中之遲延利息45萬0287元，係上訴人林內鄉公所
    遲延給付所造成，上訴人台電公司並無分擔的義務，應予扣
    除外，其餘440萬元之賠償金．上訴人台電公司應分擔五分
    之二即176萬元（計算方法：440×0.4=176）。原審判決上
    訴人台電公司應給付上訴人林內鄉公所88萬元及自起訴狀繕
    本送達翌日起即94年10月14日起至清償日止，按年息百分之
    五計算之利息，並依兩造之聲請准供擔保為假執行或免為假
    執行之宣告，核無不合，此部分上訴人台電公司之上訴，並
    無理由，應予駁回。又上訴人台電公司應再給付上訴人林內
    鄉公所88萬元（176萬元-88萬元=88萬元）及自起訴狀繕本
    送達翌日起即94年10月14日起至清償日止，按年息百分之五
    計算之利息，原審駁回上訴人林內鄉公所此部分之訴，洵有
    未洽，上訴人林內鄉公所指摘原判決此部分不當，求為廢棄
    ，為有理由，應由本院將原判決駁回該部分廢棄，並改判如
    主文第二項所示，上訴人林內鄉公所陳明願供擔保為假執行
    之宣告，亦無不合，爰併酌定相當之擔保金額予以准許。至
    於原審判決駁回上訴人林內鄉公所其餘之訴，並無不當，此
    部分林內鄉公所之上訴並無理由，應予駁回。
六、本件事證已臻明確，兩造其餘攻擊防禦方法及證據資料，核
    與本件判決結果不生影響，不予一一論述，併予敘明。
結論：本件上訴人林內鄉公所之上訴，為一部有理由，一部無理
由；上訴人台電公司之上訴，為無理由，依民事訴訟法第四百五
十條、第四百四十九條第一項、第四百六十三條、第三百九十條
第二項、第三項、第七十九條，判決如主文。
中    華    民    國    95    年    10    月    31    日
                  民事第三庭    審判長法  官  陳光秀
                                      法  官  莊俊華
                                      法  官  曾平杉
上為正本係照原本作成。
如對本判決上訴，須於判決送達後20日內向本院提出上訴狀，未
表明上訴理由者，應於上訴後20日內，向本院提出理由書（須附
繕本）。依法須繳納裁判費並應委任律師為訴訟代理人，始得上
訴。
中    華    民    國    95    年    11    月     3    日
                                      書記官  葉秀珍
【附記】
民事訴訟法第466條之1：
(1)對於第二審判決上訴，上訴人應委任律師為訴訟代理人。但上
  訴人或其法定代理人具有律師資格者，不在此限。
(2)上訴人之配偶、三親等內之血親、二親等內之姻親，或上訴人
  為法人、中央或地方機關時，其所屬專任人員具有律師資格並
  經法院認為適當者，亦得為第三審訴訟代理人。
民事訴訟法第466條之2：
  上訴人無資力委任訴訟代理人者，得依訴訟救助之規定，聲請
  第三審法院為之選任律師為其訴訟代理人。
                                                 K


司法院資訊處製作；財團法人民間司法改革基金會備份。
